最  高  行  政  法  院  判  決
110年度上字第472號
上  訴  人  魯大剛                                     
            張碧娥              
共      同
訴訟代理人  林明侖  律師
被 上訴 人  臺北市政府都市發展局
代  表  人  黃一平              
上列當事人間都市計畫法事件，上訴人對於中華民國110年4月22
日臺北高等行政法院108年度訴字第760號判決，提起上訴，本院
判決如下：
　　主  文
上訴駁回。
上訴審訴訟費用由上訴人負擔。
　　理  由
一、上訴人所有門牌號碼臺北市○○區敬業一路59號3樓建物（下
    稱系爭建物），領有96使字第0502號使用執照（下稱系爭使
    用執照）。系爭建物坐落之同區金泰段91-15地號土地（下
    稱系爭土地）位於都市計畫商業區；依臺北市政府民國83年
    6月1日府都二字第83027894號公告之「擬訂基隆河（中山橋
    至成美橋段）附近地區細部計畫暨配合修訂主要計畫案」（
    下稱83年計畫案）都市計畫圖說、92年1月7日府都二字第09
    126159700號公告之「修訂臺北市基隆河（中山橋至成美橋
    段）附近地區細部計畫暨配合修訂主要計畫案內『基隆河（
    中山橋至成美橋段）附近地區土地使用分區與都市設計管制
    要點』案」（下稱92年計畫案）及105年11月9日府都規字第1
    0539571200號公告之「修訂臺北市『基隆河（中山橋至成美
    橋段）附近地區土地使用分區與都市設計管制要點』（北段
    地區）內商業區、娛樂區規定計畫案」（下稱105年計畫案
    ）都市計畫書，均明訂系爭建物所在商業區係供一般商業使
    用，不得作住宅使用。嗣被上訴人查得系爭建物前經臺北市
    稅捐稽徵處（下稱稅捐處）核定按住家用稅率課徵房屋稅，
    乃先後以106年5月19日北市都築字第10634282000號函（下
    稱106年5月19日函）通知系爭建物涉違規作住宅使用，請上
    訴人確保建築物合法使用，以免受罰；惟被上訴人復查得系
    爭建物仍按住家用稅率課徵房屋稅，故以107年5月21日北市
    都築字第10735150300號函通知上訴人將派員至系爭建物現
    場會勘，惟屆期未獲上訴人配合無法進入。被上訴人又以10
    7年6月13日北市都築字第1076001171號函通知上訴人就系爭
    建物涉及違反都市計畫法規定，檢附具體事證向該局陳述意
    見等語，亦未獲回應。被上訴人審認上訴人並未提出系爭建
    物未作住宅使用之具體事證供核，乃以系爭建物違規作為住
    宅使用，依行為時（下同）都市計畫法第79條第1項規定及
    臺北市○○區○○○段商業區及娛樂區作住宅使用違反都市計畫
    法第79條第1項裁處作業原則（下稱裁處作業原則），以107
    年12月5日北市都築字第10760614151號裁處書處上訴人罰鍰
    新臺幣（下同）6萬元，並限於文到次日起9個月內停止違規
    使用（下稱原處分）。上訴人不服，循序向臺北高等行政法
    院（下稱原審）提起行政訴訟，請求判決撤銷訴願決定及原
    處分，經原審108年度訴字第760號判決（下稱原判決）駁回
    。上訴人仍不服，遂提起本件上訴。
二、上訴人起訴主張、被上訴人於原審之答辯及聲明，均引用原
    判決所載。
三、原審斟酌全辯論意旨及調查證據之結果，以：
  ㈠本件所涉A11區經劃設為商業區，被上訴人於查得系爭建物經
    稅捐處核定按住家用稅率課徵房屋稅後，即通知上訴人系爭
    建物涉違規作住宅使用及陳述意見，仍未獲上訴人提出系爭
    建物非作住宅使用之相關事證，而以上訴人違反其依法所發
    布之（使用管制）命令（前揭都市計畫），予以裁罰並限期
    停止違規使用，於法自屬有據。上訴人亦自承其購買系爭建
    物後，向來作為住宅使用等語。都市計畫法第32條本即明文
    都市計畫所劃定之使用區，仍得視實際需要，再予劃分，並
    分別予以不同程度之使用管制，是縱然上訴人所舉各版本之
    分區管制規則正面表列商業區得作為住宅使用，或採負面表
    列但未明文限制作為住宅使用，地方主管機關仍得就明文允
    許作為住宅使用之分區外，依實際需要予以限制作為住宅使
    用。
  ㈡房屋稅係以房屋價值與實際使用情形定其課徵稅率，與都市
    計畫管制內容無涉，上訴人自無信賴基礎。系爭建物之使用
    執照（存根）所載，系爭土地之使用分區為「商業區」（供
    一般商業使用），該建築物各樓層（含系爭建物所在之樓層
    ）之用途為「一般零售業甲組」或「一般事務所」，與前揭
    使用分區管制內容「供地區性之商業、一般零售服務業及辦
    公空間之使用」相符，建商或房仲行銷手法是否誤導民眾（
    包括）上訴人，乃屬民事損害賠償責任問題，非屬公權力行
    使結果；行政機關未依法執行違規稽查職務，充其量僅是怠
    於執行職務而生失職之行政責任問題，不足以創設使人民產
    生信賴該違規行為為合法之外觀。建物所有權狀僅為證明建
    物所有權歸屬之文件，法亦無明文其應登載其所坐落土地之
    使用管制情形，自不得因權狀上無相關記載，即謂對於建物
    合於土地使用分區管制建立信賴基礎。83年計畫案係依臺北
    市政府81年5月19日府工都字第81030112號「配合基隆河（
    中山橋至成美橋段）整治計畫擬（修）訂主要計畫案」之計
    畫目標與構想，所研擬之細部計畫並配合修訂主要計畫，且
    歷經92年計畫案、105年計畫案之修訂，均未變更系爭土地
    所在商業區不得供作住宅使用之使用管制，上訴人自應配合
    ，被上訴人據以裁罰並限期命上訴人停止違規使用，亦無行
    政自我拘束原則或禁反言原則。又建築法第73條第2項係為
    落實建築物應依使用執照所核定的「使用類組」使用，所為
    建築管理層面之規制性措施，與建築物所在土地所實施之使
    用管制規定，乃屬二事，是上訴人依臺北市政府本於該條項
    授權所訂定的「臺北市一定規模以下建築物免辦理變更使用
    執照管理辦法」（下稱臺北市免辦使照辦法），主張其免辦
    理使用執照變更，並不影響信賴保護原則之適用等語，自有
    誤會。
  ㈢系爭建物係在96年11月間取得使用執照，上訴人則在98年4月
    間取得系爭建物，均已處於土地使用規制之中，而105年計
    畫案之土地使用管制，就本件所涉部分並未變更，都市計畫
    法第79條第1項前段最近一次修正係在91年間，上訴人直至
    原處分作成時，均仍將系爭建物供作住宅使用，被上訴人依
    原處分作成時之相關法令規定予以裁罰，無法律不溯及既往
    原則適用之問題。至裁處作業原則，乃臺北市政府為處理大
    量之大彎北段商業區、娛樂區違規作住宅使用之違反都市計
    畫法案件，標準化行政處理流程，並在法定裁罰項目及數額
    範圍內，使行政裁罰之裁量有一客觀之標準，以免專斷或有
    差別待遇，自無違反法律不溯及既往原則。
  ㈣系爭建物前經核定按住家用稅率課徵房屋稅，經被上訴人行
    政指導後（即前開106年5月19日函），仍未主動變更使用情
    形，而認上訴人所有系爭建物作為住宅使用之事實明確，爰
    予以裁罰並限期命停止違規使用等情，經核尚無違反經驗法
    則或論理法則。又原處分所指「停止違規使用」，自係指停
    止系爭建物繼續供作住宅使用之謂，並無違反明確性原則。
    又被上訴人以107年5月21日北市都築字第10735150300號函
    通知上訴人勘查之時間、地點，有該函及送達證書在卷可查
    ，且被上訴人現地勘查，亦非採強制進入方式。至上訴人所
    指被上訴人誘導其配合規避檢查之方式一節，並未提出事證
    ，自無從為有利於上訴人之認定。
  ㈤上訴人未依土地使用分區管制規定使用系爭建物，已然違法
    在先，自無信賴保護原則之適用，亦不得主張繼續使用或改
    為妨害較輕之使用，或給予適當之補償。
  ㈥系爭建物使用執照（存根）已登載建物所在之使用分區為「
    商業區」，上訴人既自承購屋係為了作住家使用等語，其使
    用目的顯與使用分區有所不合，且購屋所費不貲，上訴人應
    有足夠的動機進一步探查系爭建物所在區域之使用管制詳情
    ，尤以現今資訊取得管道多元，都市計畫亦非屬機敏性難以
    接近獲取之資訊，上訴人詎其不此之圖，仍於購屋後供作住
    家使用，其違反土地使用管制之行政法上義務，即使依現有
    事證無從認定具有故意，亦難謂無過失之情；況被上訴人已
    以106年5月19日函提醒上訴人系爭建物可能涉及違規作住宅
    使用，至少自斯時起，上訴人業已獲悉系爭建物所在區域之
    使用分區管制情形，自難解免其違反行政法上義務之罰責。
    至上訴人如欲確保系爭建物合法使用，固不免另外產生經濟
    花費或生活上之不便，惟究難認此情有何依客觀情事無法期
    待上訴人遵守行政法上義務之情。
  ㈦上訴人違章行為迄至原處分作成時始終繼續進行，自無行為
    終了起算裁處權時效之問題，遑論已然罹於時效等語，以原
    判決駁回上訴人在原審之訴。
四、上訴意旨略謂：
  ㈠都市計畫法第79條第1項前段、裁處作業原則、臺北市土地使
    用分區管制自治條例或臺北市都市計畫施行自治條例，均無
    限制「不得作為住宅使用」，故不應援引為法律保留之根據
    。縱都市計畫法第32條有授權主管機關對使用分區加以管制
    ，但該管制措施依臺北市都市計畫施行自治條例第26條，應
    於臺北市土地使用分區管制自治條例明定。又臺北市政府從
    未依臺北市土地使用分區管制自治條例第21條至第24條公告
    大彎北段地區建物不得作住宅使用，105年計畫案亦未說明
    前揭法條適用前提之「有礙商業之發展或妨礙公共安全及衛
    生」。
  ㈡臺北市政府讓上訴人長期適用住家用稅率、設戶籍，嗣後卻
    又以此裁罰上訴人，顯違誠信原則、信賴保護原則、禁反言
    原則。
  ㈢土地建物登記簿謄本係於107年3月5日起始可查詢使用分區限
    制，都市計畫使用分區亦自104年9月1日起始得查詢，且一
    般民眾比較少使用。都市計畫法並未課予人民有配合領勘、
    現勘之義務，稅捐處房屋使用情形變更申報案件處理作業要
    點亦未強制要求房屋使用情形變更須赴現場勘查，再被上訴
    人核照、發照程序有嚴重瑕疵，原處分顯有違誤。依臺北市
    土地使用分區管制自治條例第93、94條及臺北市都市計畫施
    行自治條例第21條，被上訴人應容許上訴人繼續使用至新建
    止，或是改為妨害較輕之使用，或給予相當補償。另臺北市
    政府已提出回饋金方案，輔導現有居民繼續將建物作為住宅
    使用，原處分直接禁止上訴人繼續使用，有違比例原則及有
    利不利一體注意原則。
  ㈣被上訴人僅以系爭建物按住家用稅率課徵房屋稅，即認有違
    都市計畫法，顯非適法。原處分未說明如何依法辦理變更稅
    率及停止違規使用，亦有違明確性原則。
  ㈤都市計畫法第79條第1項規定「使用」、「從事建造」、「採
    取土石」、「變更地形」等，皆著重於違規行為，應屬「行
    為責任」，上訴人買受系爭建物之使用行為早已完成，僅是
    維持建商所規畫之建物格局及設備等事實上效果，本件已逾
    越行政罰法第27條之3年裁處時效。105年計畫案及臺北市政
    府104年4月29日府都築字第10433041900號公告（下稱104年
    4月29日公告）均在上訴人買受系爭建物之後，自不得溯及
    既往適用。
  ㈥上訴人購屋時賣方是標示住宅，系爭建物亦按住家用稅率課
    徵房屋稅，且依臺北市免辦使照辦法，上訴人本無須變更使
    用執照即可作其他用途，又上訴人於接獲行政指導時，臺北
    市政府已允諾將暫緩開罰並力推回饋金方案，上訴人認知系
    爭建物仍得作為住宅使用，實不具故意過失，也無期待可能
    性。本件爭議爆發後，系爭建物脫手極為棘手，上訴人難於
    短時間內改善，本件實有行政罰法第8條但書減輕或免除處
    罰之適用。
五、本院判斷：
  ㈠地方制度法第18條第6款第1目規定，直轄市都市計畫之擬定
    、審議及執行，為直轄市自治事項。都市計畫法第4條規定
    ：「本法之主管機關：在中央為內政部；在直轄市為直轄市
    政府；在縣（市）（局）為縣（市）（局）政府。」第6條
    規定：「直轄市及縣（市）（局）政府對於都市計畫範圍內
    之土地，得限制其使用人為妨礙都市計畫之使用。」第22條
    第1項第3款規定：「細部計畫應以細部計畫書及細部計畫圖
    就左列事項表明之：……三、土地使用分區管制。」第32條規
    定：「（第1項）都市計畫得劃定住宅、商業、工業等使用
    區，並得視實際情況，劃定其他使用區域或特定專用區。（
    第2項）前項各使用區，得視實際需要，再予劃分，分別予
    以不同程度之使用管制。」第35條規定：「商業區為促進商
    業發展而劃定，其土地及建築物之使用，不得有礙商業之便
    利。」第79條第1項規定：「都市計畫範圍內土地或建築物
    之使用，或從事建造、採取土石、變更地形，違反本法或內
    政部、直轄市、縣（市）（局）政府依本法所發布之命令者
    ，當地地方政府或鄉、鎮、縣轄市公所得處其土地或建築物
    所有權人、使用人或管理人新臺幣6萬元以上30萬元以下罰
    鍰，並勒令拆除、改建、停止使用或恢復原狀。不拆除、改
    建、停止使用或恢復原狀者，得按次處罰，並停止供水、供
    電、封閉、強制拆除或採取其他恢復原狀之措施，其費用由
    土地或建築物所有權人、使用人或管理人負擔。」第85條規
    定：「本法施行細則，在直轄市由直轄市政府訂定，送內政
    部核轉行政院備案；在省由內政部訂定，送請行政院備案。
    」臺北市政府依都市計畫法第85條規定授權，於82年11月2
    日修正發布都市計畫法臺北市施行細則，於100年7月22日修
    正改為新名稱臺北市都市計畫施行自治條例；另臺北市政府
    於82年11月2日依都市計畫法臺北市施行細則第26條修正發
    布臺北市○○○○○區管制規則，於100年7月22日修正改為新名
    稱臺北市○○○○○區管制自治條例。
  ㈡準此，直轄市政府本於其自治權限，除可擬定、審議及執行
    直轄市的都市計畫外，基於都市計畫法第6條、第22條第1項
    第3款及第32條第2項規定之授權，亦得對於都市計畫範圍內
    的土地，限制其使用人為妨礙都市計畫的使用，並於細部計
    畫書圖表明「土地使用分區管制」事項。而臺北市政府除可
    依都市計畫法臺北市施行細則（及其後修正的臺北市都市計
    畫施行自治條例）第10條第1項規定劃定「商業區」，第10
    條之1第2款限制其不得為有礙商業的便利、發展或妨礙公共
    安全、衛生的使用外，必要時更可依同細則（條例）第10條
    第2項規定，劃定其他使用分區或特定專用區，而且依同細
    則（條例）第25條、第26條規定，臺北市政府如認為土地有
    合理使用的必要時，得依都市計畫法第23條規定擬定細部計
    畫，規定地區內土地及建築物的使用等事項，或依同法第32
    條第2項規定將使用分區內建築物及土地的使用，再予劃分
    不同程度的使用管制，並另訂臺北市土地使用分區管制規則
    （自治條例）管理。由此可知，臺北市政府於臺北市轄區內
    擬定發布之細部計畫，規定細部計畫地區內土地及建築物使
    用類別者，即屬都市計畫法第79條第1項規定所稱直轄市政
    府依都市計畫法，對都市計畫範圍內土地或建築物之使用所
    發布之命令，臺北市轄區內建築物所有權人，應按臺北市政
    府所發布都市計畫細部計畫所定使用類別使用，倘於商業區
    內而為有礙商業的便利、發展或妨礙公共安全、衛生的使用
    情形，主管機關得依都市計畫法第79條第1項規定，據以裁
    罰該土地或建築物所有權人、使用人或管理人，並勒令停止
    違規使用。
  ㈢依都市計畫法第79條第1項前段規定，都市計畫範圍內之土地
    或建築物之使用，違反都市計畫法或直轄市政府依都市計畫
    法所發布之命令者，主管機關得對土地或建築物所有權人、
    使用人或管理人加以處罰，並勒令停止使用或恢復原狀。因
    此為維持都市計畫空間使用秩序之手段，都市計畫法第79條
    第1項規定有行政罰性質之「罰鍰」，以及管制性不利處分
    性質之「勒令停止使用或恢復原狀」。蓋行政罰與管制性不
    利處分之目的不同，行政罰係對於違反行政法上義務且出於
    故意或過失之主觀可資究責者，施以裁罰；管制性不利處分
    則非以人民有故意或過失違反行政法上義務之行為為管制理
    由，而係以管制措施乃為向未來維持行政秩序所必要。若建
    築物所有權人因故意或過失從事違法使用行為，主管機關自
    得依都市計畫法第79條第1項規定，對此主觀有責之違反行
    政法上義務人（即建築物所有權人）裁處罰鍰，並依同條項
    規定，作成管制處分，限期令其停止違法使用，以利都市計
    畫之實現。
  ㈣臺北市政府在都市計畫法第79條第1項授權裁罰金額及管制行
    為範圍內，為積極有效處理監察院糾正文指正之大彎北段商
    業區及娛樂區違規作住宅使用情事，針對上開區域該等違規
    事件訂頒裁處作業原則，核其基準，係就違法情節態樣（依
    建物面積分級距），經限期命停止違規使用後是否遵期改正
    （分為三階段）等因素，訂定裁罰金額原則以及管制改正期
    限與手段，以利不同案件同一違規情事得適用相同裁罰原則
    及管制措施，並未逾越授權範圍，且標準客觀合理，被上訴
    人自得據以適用。另臺北市政府業已依據行政程序法第15條
    第1項規定，以104年4月29日公告將「都市計畫法第79條」
    有關權限委任被上訴人辦理，是被上訴人得依據裁處作業原
    則而為裁罰以及作成管制處分。
  ㈤經查，上訴人所有系爭建物坐落之系爭土地位於臺北市政府8
    3年計畫案及105年計畫案的商業區街廓編號A11區內，係供
    一般商業使用，不容許供住宅使用。上訴人取得系爭建物後
    ，將之供作住宅使用，並向稅捐處申請核定按自用住宅稅率
    課徵房屋稅，被上訴人認上訴人確供住宅使用等情，為原判
    決依法所確定之事實。上訴人既為系爭建物之所有權人，即
    有按都市計畫法及本於該法發布之土地使用分區管制法令而
    為使用之義務，其違背該等義務，將坐落商業區之不得供住
    宅使用之系爭建物充為住宅使用，經被上訴人通知後仍繼續
    違規使用，原審核認上訴人違反商業區管制法令行為，及系
    爭建物主要建物面積屬於裁處作業原則第5點級距二且之前
    未曾限期命停止違規使用（第1階段）之情形，依都市計畫
    法第79條第1項規定，並參考裁處作業原則所示裁罰標準，
    被上訴人以原處分裁處上訴人罰鍰6萬元，並限於文到次日
    起9個月內停止違規使用，依前開規定及說明，於法並無不
    合。原審已詳述得心證之理由，並就上訴人之主張何以不足
    採取，分別予以論駁甚明，經核與卷內證據尚無不符，亦無
    違反論理法則、經驗法則及證據法則。
  ㈥臺北市都市計畫施行自治條例第10條之1第2款有關商業區之
    使用限制規定（即：「不得為有礙商業之便利、發展或妨礙
    公共安全、衛生之使用」），係針對商業使用之各種態樣、
    方式而言，並未允許得作住宅使用，且同自治條例第26條亦
    有重申臺北市政府得依都市計畫法第32條第2項規定，再予
    劃分不同程度之使用管制，查本件83年計畫案係臺北市政府
    所擬訂之細部計畫暨配合修訂主要計畫案，該細部計畫區為
    配合基隆河整治計畫後之新生地，地區環山面水、地勢平坦
    方整、係臺北市不可多得之可供都市新發展用地，為建設本
    地區成為未來臺北市現代化購物商業娛樂中心、低污染之輕
    工業、倉儲中心、河濱住宅示範社區，乃訂定配合基隆河（
    中山橋至成美橋段）整治計畫地區土地使用分區與都市設計
    管制要點（下稱管制要點），第1點土地及建築物之使用㈠規
    定：「本地區內各種使用分區之配置如附圖1……，其容許之
    土地使用組別如附表1『基隆河（中山橋至成美橋段）附近地
    區土地及建築物使用組別容許表』……」（表1關於街廓編號A1
    1部分列於「商業區」之「供一般商業使用」使用類別，許
    可組別不包括獨立、雙併或多戶住宅）及㈢規定：「街廓編
    號A3、A4、A5、A6、A7、A8、A9、A10、A11、A12、A13之商
    業區（供一般商業使用），為供地區性之商業、一般零售服
    務業及辦公空間之使用，不得供作住宅使用。」嗣該府以92
    年計畫案變更修訂83年計畫案內之管制要點，第1點土地及
    建築物之使用㈠規定：「……容許之土地使用組別修訂如附表1
    ……。」（許可使用組別不包括獨立、雙併或多戶住宅，並表
    明不准許住宅使用）及㈣規定：「街廓編號A3-A13之商業區
    （供一般商業使用），供地區性之商業、一般零售服務業及
    辦公空間之使用為主，其作原計畫允許使用之容積樓地板面
    積應達申請基地總容積樓地板面積之1/2以上，其餘除不准
    許住宅使用外，街廓編號A3-A11之商業區（供一般商業使用
    ）比照臺北市○○○○○區管制規則第3種商業區之使用組別。街
    廓編號A12-A13之商業區（供一般商業使用）比照臺北市○○○
    ○○區管制規則第1種商業區之使用組別。」復以105年計畫案
    變更修訂管制要點關於大彎北段地區部分，第1點土地及建
    築物之使用㈣規定：「本計畫區街廓編號A3-A11之『商業區（
    供一般商業使用）』，供地區性之商業、一般零售服務業及
    辦公空間之使用為主，使用組別除不准許住宅使用外，比照
    臺北市○○○○○區管制自治條例第3種商業區之使用組別。」此
    分別有上開計畫案在卷可按，關於系爭建物所坐落之系爭土
    地位於商業區，供一般商業使用，不容許作住宅使用之管制
    效力一直延續至今。前揭細部計畫管制命令係經臺北市政府
    依都市計畫法規定所發布，有都市計畫法第6條、第22條第1
    項第3款、第32條第2項規定之明確授權，並依都市計畫法臺
    北市施行細則（含其後修正之臺北市都市計畫施行自治條例
    ）第10條第2項、第25條、第26條及臺北市○○○○○區管制自治
    條例第3條規定，於細部計畫內劃定「商業區」供一般商業
    使用，不容許供住宅使用，各該使用分區範圍內土地及建築
    物的使用，都應受到各該管制命令的限制。上訴意旨主張臺
    北市都市計畫施行自治條例或臺北市○○○○○區管制自治條例
    並未限制商業區不得作為住宅使用，本件商業區建物當住宅
    使用並無礙商業之發展，原處分顯然違反法律保留原則云云
    ，並無足取。
  ㈦72年4月25日公布，名稱為臺北市○○○○○區管制規則，後經多
    次修正，並於100年7月22日修正更名為臺北市○○○○○區管制
    自治條例（最近一次之修正為110年12月30日），該新舊法
    規範中之第93條及第94條規定（歷次規定內容大體相近），
    其規制對象並非本件事實，因此不會因為該新舊法規範之規
    定，而影響系爭建物所受公法管制之內容。因為該等條文之
    規範意旨應是「在該法規範制定以前已現實存在之原有土地
    及建築物，即使不符該管制規範新定之管制內容，但在一定
    條件基礎下，可以繼續使用至新建止」乃是一種基於信賴保
    護原則所定之過渡規範。但本件上訴人就系爭建物不得作為
    住宅使用之管制，既係適用前述臺北市政府依都市計畫法發
    布之命令（即83、92及105年計畫案）而來，並非臺北市○○○
    ○○區管制自治條例第93條所定「適用本自治條例後，不合本
    自治條例規定之原有土地及建築物」情形，欠缺得適用同條
    例第94條規定之前提要件，自無再適用同條第2款規定之餘
    地。以本件情形，更非在上訴人取得使用系爭建物後，方有
    前開不得作為住宅使用之管制命令，自亦無上訴人主張得繼
    續合法使用之問題。上訴意旨主張上訴人使用系爭建物縱有
    不合分區使用限制之情形，依臺北市○○○○○區管制自治條例
    第93條、第94條規定，上訴人亦得繼續使用至新建止，縱認
    本件無上開規定之適用，依第94條第4款規定，亦應准上訴
    人改為妨害較輕之使用云云，尚無足採。臺北市○○○○○區管
    制自治條例第21條至第24條之具體規定內容固然前、後有所
    不同，但規範目的始終相同，即在規範依都市計畫劃為商業
    區之土地及建物，其合法使用與非法使用之分辨標準，前開
    規定乃係在「商業區」管制條件下，再將商業區細分為四種
    商業區，而規定各類商業區所能從事或不能從事之商業活動
    種類。此等規定應解為「商業區不得供住宅區使用」乃屬自
    明之理，而在此自明之理基礎下，再將商業區細分，為更緊
    縮之管制，其與本件系爭建物之管制內容全然無涉。至於77
    年7月18日及82年11月2日之臺北市○○○○○區管制規則（下分
    別稱77年及82年分區管制規則）第21條之原來規定，確曾在
    一段實施期間內，許可商業區可供多戶住宅使用，但從前揭
    83年計畫案明示「系爭建物所在地號之土地不容許供住宅使
    用」，此即表示該土地自始沒有列入商業區可供多戶住宅使
    用之種類。而特定土地應如何加以管制，本來即屬都市計畫
    擬定機關（本件為臺北市政府）之職權，自得視實際需要，
    就特定商業區土地使用決定其使用管制之強度。因此前開臺
    北市○○○○○區管制規則舊法規範第21條規定在其規範效力存
    續期間內，對本件事實仍無適用之餘地，也未改變系爭建物
    所受土地行政管制之現狀。又建築法對於建築物變更使用應
    否辦理使用執照變更，核屬對建築物之管制規定，仍不得違
    反都市計畫之土地使用分區管制。上訴意旨主張83年計畫案
    當時，並未限制不得供住宅使用，其得繼續為原有之使用，
    原判決未予適用77年及82年分區管制規則第21條規定而將原
    處分撤銷，有違比例原則及有利不利一體注意原則，及一定
    規模以下建物實際使用與使用執照記載不符者，既免辦使用
    執照變更，故上訴人應受信賴原則保護云云，自無足採。
  ㈧上訴人將系爭建物違規充為住宅使用之行為係持續迄被上訴
    人作成原處分時仍然存在，被上訴人援引都市計畫法第79條
    第1項及裁處作業原則作成原處分，均為上訴人違規行為時
    之法律及行政規則。上訴人主張105年計畫案、裁處作業原
    則、都市計畫法第79條等，皆係在上訴人取得系爭建物後公
    布施行，自不得溯及既往適用云云，顯然忽視83年計畫案之
    存在，也未能意識其違反分區使用之違規行為至被上訴人為
    處分時仍在持續中，核其主張自無可採。又系爭建物所有權
    狀登載之建物主要用途為「商業用」，系爭使用執照存根針
    對系爭建物所在地上第3層用途標示為「一般事務所」，並
    無得作為住宅使用之記載。上訴人取得系爭建物之初，應得
    知悉系爭建物坐落商業區，當受商業區使用限制。且商業區
    是否得為住宅使用，身為土地及建物之所有權人及使用人，
    本有義務透過政府資訊公開管道查詢，上訴人未進行必要之
    查詢，逕行將系爭建物充為自用住宅使用而違規使用，上訴
    人主觀上即有可歸責。況被上訴人自106年5月19日起，即就
    系爭建物合法使用對上訴人進行行政指導，上訴人於收受行
    政指導函時起，即明知系爭建物坐落商業區，不得為住宅使
    用，其仍持續為住宅使用，自具有違章故意。此外，上訴人
    從取得系爭建物起，即違反都市計畫法令規定之義務，將系
    爭建物作住宅使用，迄原處分作成時，違規行為仍在繼續中
    ，尚未終了，而應依都市計畫法第79條規定予以論處。又行
    政罰裁處權時效之起算，依行政罰法第27條第2項規定，自
    違反行政法上義務之行為終了時起算，本件上訴人之違章行
    為迄原處分作成時始終繼續進行，自無裁處權已罹於時效而
    消滅可言，上訴人主張其取得系爭建物使用逾3年後，被上
    訴人始為裁處，已逾裁處權時效云云，自不足採。至建築執
    照之核發旨在落實建築法第1條揭櫫之建築管理，期以事前
    管制之危險預防機制，達成維護公共安全、公共交通、公共
    衛生及增進市容觀瞻之立法目的；房屋稅則以房屋價值與實
    際使用情形定其課徵稅率，戶籍遷入單獨立戶登記者，原則
    上係依申請者所提出之遷入本人或其親屬所有、租賃或借住
    建物之相關證明文件即可辦理，均與都市計畫管制內容無涉
    。另臺北市建築管理工程處許可系爭建物以住家規格販售之
    廣告，則因建物可否供住宅使用之事實並非其審查權限範圍
    ，無從規制賣方廣告房屋得作為住宅使用之法律效果。至於
    被上訴人前代表人於議會質詢時所稱大彎北段區域將開放作
    住宅使用之計畫，只是該區域將來都市計畫變更時之初步規
    劃方案，並非都市計畫法主管機關就計畫範圍內土地與建築
    物之使用管制變更，已發布生效之公權力對外表示，以上訴
    人故意將系爭建物違規作住宅使用之行為階段而言，根本不
    足以令上訴人產生信賴，認該建物已得作住宅使用。易言之
    ，上訴人上開主張，均與都市計畫管制內容要屬無涉。再者
    ，系爭建物是否應受都市計畫管制，本無從就建築執照、房
    屋稅、戶籍登記、房屋廣告之許可等顯示之資訊判斷，建築
    主管機關並無將都市計畫法對土地或建築物之管制內容登載
    於建築執照之公法上義務，而稅務機關亦無代都市計畫主管
    機關核定或確認建物所在位置是否應受都市計畫分區管制之
    可能，臺北市政府轄下各別公部門間之作為，亦不得據為排
    除上訴人對系爭建物有遵從公法管制之義務。上訴人指摘原
    處分違反信賴保護原則、誠信原則、行政自我拘束原則，及
    上訴人欠缺違法性認識，不具故意過失，且亦應依行政罰法
    第8條規定減輕或免除處罰云云，均不足採。
  ㈨綜上所述，原判決並無上訴人所指有違背法令之情形，上訴
    意旨，指摘原判決違背法令，求予廢棄，為無理由，應予駁
    回。
六、據上論結，本件上訴為無理由。依行政訴訟法第255條第1項
    、第98條第1項前段、第104條，民事訴訟法第85條第1項前
    段，判決如主文。　
中　　華　　民　　國　　111 　年　　3 　　月　　22　　日
                    最高行政法院第一庭
                        審判長法官  侯　東　昇　
                              法官　王　碧　芳
                              法官　鍾　啟　煌
                              法官　蔡　紹　良
                              法官　簡　慧　娟

以  上  正  本  證  明  與  原  本  無  異
中　　華　　民　　國　　111 　年　　3 　　月　　22　　日
　　　　　　　　　　　　　　　書記官　邱　鈺　萍